【裁判字號】    91,訴,1683
【裁判日期】    920626
【裁判案由】    營業稅
【裁判全文】
臺北高等行政法院判決                            九十一年度訴字第一六八三號
                              .
    原      告  甲○○
                乙○○
                丙○○
                丁○○
                戊○○
                己○○
    右六人共同
    訴訟代理人  顏國隆（會計師）
    被      告  財政部臺灣省北區國稅局（承受桃園縣稅捐稽徵處業務）
    代  表  人  林吉昌（局長）
    訴訟代理人  庚○○
右當事人間因營業稅事件，原告不服中華民國九十一年三月七日台財訴字第○八九○
○六八八八三號訴願決定，提起行政訴訟。本院判決如左：
    主  文
原告之訴駁回。
訴訟費用由原告負擔。
    事  實
一、事實概要：原告等六人於民國（以下同）八十年間未依規定申請營業登記，即合
    夥於桃園縣蘆竹鄉○○路興建「台北新天母」房屋銷售，營業額（不含稅）計新
    台幣（以下同）五○、三七六、三七一元，案經原處分機關查獲，原依營業稅法
    第四十五條規定處罰鍰三、○○○元，及核定補徵營業稅二、五一八、八一九元
    ，並依行為時營業稅法第五十一條規定按所漏稅額處五倍罰鍰計一二、五九四、
    ○○○元（計至百元），乃依稅捐稽徵法第四十四條規定，處罰鍰二、五一八、
    八一九元。原告等六人不服，申經原處分機關八十五年六月二十六日八五桃稅法
    字第九四三九四號復查決定以依財政部八十五年四月二十六日台財稅第八五一九
    ○三三一三號函示，對同時觸犯租稅行為罰及漏稅罰採擇一從重處罰，除補徵營
    業稅及處漏稅罰部分維持原核定外，關於依營業稅法第四十五條及稅捐稽徵法第
    四十四條規定所處罰鍰均撤銷免罰。原告等六人仍不服，訴經台灣省政府八十五
    年十一月十九日八五府訴二字第一七一四七號訴願決定將原處分撤銷，囑由原處
    分機關另為處分，案經原處分機關重核復查決定，本稅部分仍予維持，漏稅罰部
    分改按修正後營業稅法第五十一條規定按所漏稅額核處三倍罰鍰計七、五五六、
    四○○元，原告等六人仍未甘服，再向台灣省政府提起訴願，旋遭駁回，遂向財
    政部提起再訴願，經財政部八十八年七月十二日台財訴第000000000號
    再訴願決定將訴願決定及原處分均撤銷，由原處分機關再次重核復查決定，本稅
    部分續予維持，漏稅罰部分依再訴願決定意旨，改按所漏稅額處二倍罰鍰計五、
    ○三七、六○○元，原告等六人猶未甘服，因自八十八年七月一日起營業稅改制
    為國稅，遂向財政部提起訴願，訴願決定就關於罰鍰部分撤銷，由原處分機關另
    為處分；而關於補徵營業稅部分，則予以駁回；原告等六人對於補徵營業稅部分
    猶不甘服，遂向本院提起行政訴訟。
二、兩造聲明：
  (一)原告聲明：訴願決定及原處分有關補徵營業稅部分均撤銷。
  (二)被告聲明：駁回原告之訴。訴訟費用由原告負擔。
三、兩造之爭點：
    本件原告等六人於自有土地興建房屋，為合建分屋？或屬合夥關係？原處分以渠
    等未依規定辦理營業登記，是否有理？及營業額之計算依據，是否有據？
甲、原告主張：
  (一)本案多年來，原處分機關及各決定機關一再認定為屬合夥建屋，其理由詳九十一
    年三月七日財政部訴願決定書。而原告於原處分機關調查時，即提出於七十八年
    十月二十八日簽訂之合建房屋合約書，證明係合建分屋。代表建方之原告之一戊
    ○○依約分得十四戶，其餘地主依持有土地比例分得二戶至三戶；因此，地主取
    得之房屋並予出售，依法計算財產交易所得計入綜合所得申報，合於稅法規定；
    而建方戊○○因該工程係於八十年間完工，依財政部八十一年四月十三日台財稅
    第八一一六六三一八二號函之規定：若建造執照核發日在八十一年一月三十一日
    以前，查係個人建屋出售，仍應准其適用財政部七十三年五月二十八日台財稅第
    五三八七五號函之規定，將其所得直接歸戶課徵所得稅。由是戊○○免辦營業登
    記，合乎稅法規定，自無需申報並繳納營業稅，顯見原處分機關未依法處分。
  (二)原告並無合夥建屋之事實，否則各地主土地持分相當，為何戊○○持有土地百分
    之三十分得十四戶，而其餘地主五人，持有土地百分之七十，合計才分得十四戶
    ，此與合夥情形不合；顯然戊○○是建主，而其他地主係與其合建分屋。就算本
    件應辦營業登記，也與地主無關。是以地主為共同義務人，顯與事實不符，更何
    況本件已如前述無需辦理營業登記。
  (三)本件就算要課營業稅，其營業額也應依法調查，不能用估計方式課稅。按原處分
    機關查簽資料，係以查得之六戶銷售金額三○、八○○、○○○元，計算每平方
    公尺價格為三五、七七二元，全部銷售面積為三六八四點八平方公尺，推算銷售
    額為一三一、八一二、六六五元。按房屋佔百分之四十，計算房屋銷售額營業稅
    五二、七二五、○六六元。又原告於行政救濟程序中說明，該工地僅有二十八戶
    ，被告僅查得六戶，又不相信原告提出其餘戶數之銷售額，逕用查得六戶資料推
    算全部銷售額，不符稅法規定。依據查核準則第二十二條規定，當稽徵機關認定
    售價偏低時，應按財政部七十二年五月二十五日台財稅第三三六三八號函規定。
    營利事業銷售價格經認定較時價為低，應予調整價格者，應以逐筆方式調整為原
    則，不可按平均數或其他比較調整之。被告機關有逕予推算，顯與法不符。
  (四)九十一年三月七日訴願決定有關罰鍰部分予以撤銷，惟其撤銷理由乃處罰鍰倍數
    是否相當，而原告主張漏稅罰應該是針對漏稅部分方可以處罰，是以原告被課稅
    之標的乃房屋。有進貨事實，無庸置疑。既有進貨事實，就有進項。而原處分機
    關係以推算之房屋售價總額計算銷項之營業稅額為二、五一八、八一九元，並未
    減除成本部分之進項稅額。既然營業額可以推算，那麼成本也可以推算。按所得
    稅法八十三條規定若未提示帳證，按同業毛利率核定成本。依照財政部頒定建設
    公司之毛利率為百分之四十四。成本率為百分之五十六。依此推算進項稅額應為
    一、四一○、五三九元（2,518,819X56%），所漏報稅額為一、一○八、二八○
    元（2,518,819-1,140,539）。因此計算罰鍰的基礎應為漏稅額一、一○八、二
    八○元，而非二、五一八、八一九元。
乙、被告主張：
  (一)按「在中華民國境內銷售貨物或勞務及進口貨物，均應依本法規定課徵營業稅。
    」「營業人有左列情形之一者，主管稽徵機關得依照查得之資料，核定其銷售額
    及應納稅額並補徵之‧‧‧三、未辦妥營業登記，即行開始營業，或已申請歇業
    仍繼續營業，而未依規定申報銷售額者。」「納稅義務人，有左列情形之一者，
    除追繳稅款外，按所漏稅額處五倍至二十倍罰鍰，並得停止其營業：一、未依規
    定申請營業登記而營業者。」「納稅義務人，有左列情形之一者，除追繳稅款外
    ，按所漏稅額處一倍至十倍罰鍰，並得停止其營業：一、未依規定申請營業登記
    而營業者。」為加值型及非加值型營業稅法（以下簡稱營業稅法）第一條、第四
    十三條第一項第三款、行為時營業稅法第五十一條第一款及八十四年八月二日修
    正公布第五十一條第一款所明定。
  (二)原告等六人主張本案工程於財政部八十一年一月三十一日台財稅第八一一六五七
    九五六號函發布前即完工，且其為個人合建分屋，並已依法繳納綜合所得稅，應
    免課營業稅云云；查渠等興建系爭房屋銷售，係採預售方式以戊○○之名義與買
    受人訂立買賣合約，銷售價款中金融機構貸款部分，則由建主及地主按互約出資
    比例分配，非屬合建分產後自行銷售性質，此有承諾書、調查筆錄等相關資料附
    案可稽，足證原告等六人合夥建屋銷售之事實至為明確，依前揭營業稅第一條、
    第三條規定，核屬應課徵營業稅之範圍，自應課徵營業稅，殆無疑義；次按財政
    部八十一年一月三十一日台財稅第八一一六五七九五六號函所規範免辦營業登記
    之核示已明示，在該函發布前，營業人假借（利用）個人名義建屋出售者，稽徵
    機關仍應依照財政部八十年七月十日台財稅第八○一二五○七四二號函釋規定依
    法補稅處罰；再查前揭財政部八十年七月十日台財稅第八○一二五○七四二號函
    釋規定，對凡具營利事業型態之營業人，即以營利為目的，不論獨資、合夥、公
    司和其他組織方式之營業人，假借（利用）個人名義建屋出售者，均應根據事實
    認定，依法課徵營業稅並依法處罰，亦解釋甚明，本案據此查明銷售之事實論處
    ，依法並無不合，縱原告等六人已就銷售房屋之所得申報綜合所得稅之財產交易
    所得，亦僅得俟本案及營利事業所得稅核課確定，於營利所得歸戶課徵綜合所得
    稅時再行主張扣減，並不得據以主張免徵營業稅。
  (三)另原告等主張被告不得逕以查得系爭六戶房屋資料推算全數銷售額等語，查被告
    機關於八十九年一月六日以桃稅法字第八九○○○二四四號函請原告就其主張實
    際售價較核定數為低乙節提證備查，惟原告仍無法提供確實事證供核；次查本案
    原告於訴願書中主張系爭房屋初期售價每戶（二樓以上）約三、五○○、○○○
    元至三、七○○、○○○元，後因買氣強始調整售價，依獲案系爭房屋承買人陳
    靜誼等九月提供之實際銷售價格，縱餘十九戶以申請人自承之係爭房屋最低售價
    三、五○○、○○○元，依營業稅法施行細則第二十一條規定按房屋評定標準價
    格占土地公告現值及房屋評定標準價格總額之比例核計本案之銷售額為八○、○
    七一、五五三元，稅額四、○○三、五七七元，仍高於原核定逃漏之銷售額，顯
    原計算方式計算之銷售額有利於當事人，依行政法院六十二年判字第二九八號判
    例，復查之結果不得為更不利於行政救濟人之決定，是本案原核定逃漏之銷售額
    及應補徵之營業稅，應予維持。
  (四)至原告等六人主張系爭房屋工程造價確已支付營造商，其進項稅額應可扣抵乙節
    ；原處分機關曾於八十九年六月三十日以桃稅法第八九○一三一七二號函請原告
    提供相關帳證資料，惟渠等均稱因年代久遠，無法提示，按「當事人主張事實，
    須負舉證責任，倘其所提出之證據，不足為主張事實之證明，自不能認其主張之
    事實為真實。」為前行政法院著有三十六年判字第二號判例，原告既無法提供屬
    營業稅法第三十三條所規定之可扣抵進項稅額之憑證以實其說，是其主張，不足
    採據，應予駁回。
    理  由
一、有關營業稅案件，自九十二年一月一日起，原由桃園縣稅捐稽徵處承辦，改由財
    政部臺灣省北區國稅局概括承受，是其聲明承受訴訟，核無不合，應予准許。
二、按「在中華民國境內銷售貨物或勞務及進口貨物，均應依法課徵營業稅。」「營
    業人以其產製、進口、購買供銷售之貨物，轉供營業人自用；或以其產製、進口
    、購買之貨物，無償移轉他人所有者，為銷售貨物。」「營業人有左列情形之一
    者，主管稽徵機關得依照查得之資料，核定其銷售額及應納稅額並補徵之：
    一、‧‧‧三、未辦妥營業登記，即行開始營業，或已申請歇業仍繼續營業，而
    未依規定申報銷售額者。」於營業稅法第一條、第三條第三項第一款及第四十三
    條第一項第三款分別定有明文。
三、本件係原處分機關以原告等六人於八十年間未依規定申請營業登記，即合夥於桃
    園縣蘆竹鄉○○路合夥興建「台北新天母」二十八戶銷售，爰依查得之資料核定
    其營業額為五○、三七六、三七一元，應納營業稅額為二、五一八、八一九元；
    原告則主張渠等係於自有土地興建房屋自住，為合建分屋，並非合夥關係；因興
    建過程遭受恐嚇，故予出售，其自建自售之房屋，已依法申報綜合所得稅之財產
    交易所得，原處分以渠等未依規定辦理營業登記論，顯有未合，及營業額之計算
    依據，亦有不當云云，資為抗辯。
四、經查：
  (一)依原告六人於七十八年十月二十八日所訂之「同意合建分屋合約書」第五條約定
    ：「其合建分得比例以坪數計，地主百分之七十，建方百分之三十，各按持分比
    例分得坪數，並抽籤得屋，若樓層價差自行吸收，若坪數價差以分得人自行協定
    或以工程造價自行協議補貼。」，第七條約定：「本項合約為因應各自分得之持
    分土地權利，固必須至銀行貸款取得時，方得歸持分人所有，屆時委由丁○○依
    持分比例，各自分得應取回之土地權利款項。」等語，有該合約書影本一紙附卷
    足憑；按民法第六百六十七條第一項、第二項規定「稱合夥者，謂二人以上互約
    出資以經營共同事業之契約。」、「前項出資，得為金錢或其他財產權，或以勞
    務、信用或其他利益代之。」查本件原告等六人興建系爭房屋，原告六人均提供
    土地，另戊○○並負責與建；其建物分配係依土地持分比例及建方即原告戊○○
    百分之三十、地主百分之七十比例分配所得利益，並以建方所多分得之利得為興
    建工程費用，且以預售方式以戊○○名義與買受人定約，大部分銷售貸款係先存
    入原告丁○○帳戶，再依各人土地持分比例分得貸款金額，有戊○○及丁○○八
    十二年十一月五日談話筆錄各一份在卷可考；足徵原告間係互約出資經營共同事
    業，揆諸上開說明，本件係屬合夥關係；原告主張渠等係於自有土地興建房屋自
    住，為合建分屋，並非合夥關係等語，尚不足採。從而原處分機關認本件係合夥
    關係，依營業稅第一條、第三條規定，核屬應課徵營業稅之範圍，應課徵營業稅
    ，依法自無不合。
  (二)原處分機關於八十八年九月二十日以桃稅法第八八○二七二六五一號函請原告檢
    送陳惠春等二十一人房屋買主提供買賣房地價款資料，僅查得陳香惠（房地總價
    款四、六○○、○○○元）、陳林秋蘭（房地總價款六、二○○、○○○元）及
    黃裕田（房屋價款一、八○○、○○○元）等三戶資料，而原告亦無法提供其他
    確實事證供核；嗣原處分機關復於八十九年一月六日以桃稅法字第八九○○○二
    四四號函請原告再提供其他買主買賣房地價款資料，惟原告仍無法提供確實事證
    供核；次查原告主張系爭房屋初期售價每戶（二樓以上）約三、五○○、○○○
    元至三、七○○、○○○元，後因買氣強始調整售價，依己知系爭房屋承買人陳
    靜誼等九月提供之實際銷售價格，縱餘十九戶以申請人自承之系爭房屋最低售價
    三、五○○、○○○元，惟依營業稅法施行細則第二十一條規定「營業人以土地
    及其定著物合併銷售時，除銷售價格按土地與定著物分別載明者外，依房屋評定
    標準價格占土地公告現值及房屋評定標準價格總額之比例，計算定著物部分之銷
    售額。」核計本案之銷售額為八○、○七一、五五三元，稅額四、○○三、五七
    七元（其計算方式如附表），仍高於原核定逃漏之銷售額，原計算方式算得之銷
    售額乃有利於原告。至原告主張本件就算要課營業稅，其營業額也應依法調查，
    不能用估計方式課稅等語，然查原處分機關已二次函原告提供銷售房屋資料，而
    原告卻未能提供，是以原處分機關就其所查得部分資料而推計，依法尚無不合；
    況本件原處分機關核定營業額為五○、三七六、三七一元，應納營業稅額為二、
    五一八、八一九元，仍低於依營業稅法施行細則第二十一條所核定之金額；亦不
    違查核準則第二十二條之規定。
  (三)原處分於八十九年六月三十日以桃稅法第八九○一三一七二號函請原告等依限提
    供相關帳證資料，惟渠等皆稱「因年代久遠，其全部之帳冊憑證己無法提示」等
    語；有該函及原告說明書五份在卷足憑；至原告所檢附原告戊○○購買電梯之統
    一發票及建築師設計藍圖等，經查並不符合營業稅法第三十三條所規定「所取得
    載有營業稅額之統一發票，或其他經財政部核定載有營業稅額之憑證」之可扣抵
    進項稅額之憑證，所請將營業稅額九二七、三八一元准予扣抵銷項稅額一節，自
    無足採。至原告主張渠等六人已就銷售房屋之所得申報綜合所得稅之財產交易所
    得，惟查營業稅與綜合所得稅係屬不同稅則，尚不能因已繳納綜合所得稅即可免
    繳營業稅；是以原處分謂俟本件及營利事業所得稅核課確定，於營利所得歸戶課
    徵綜合所得稅時再予以扣減，自屬有理，併此敘明。
五、綜上所述，原處分依法自無不合，訴願決定予以維持，亦無違誤；原告徒執前詞
    ，聲請撤銷訴願決定及原處分不利原告部分，為無理由，應予駁回。
上論結，本件原告之訴為無理由，爰依行政訴訟法第九十八條第三項前段，判決如主
文。
中    華    民    國    九十二      年      六      月      二十六      日
            臺 北 高 等 行 政 法 院   第 七 庭
                           審 判 長 法  官  鄭  小  康
                                    法  官  林  金  本
                                    法  官  黃  秋  鴻
右為正本係照原本作成。
如不服本判決，應於送達後二十日內，向本院提出上訴狀並表明上訴理由，如於本判
決宣示後送達前提起上訴者，應於判決送達後二十日內補提上訴理由書（須按他造人
數附繕本）。
中    華    民    國    九十二      年      六      月      二十六      日
                                      書 記 官  王琍瑩


司法院資訊處製作；財團法人民間司法改革基金會備份。
